ACORDAO-COMPLETO-2440742

ACÓRDÃO 3064/2020 ATA 44/2020 - PLENÁRIO

VISTOS, relatados e discutidos estes autos de denúncia a respeito de possíveis irregularidades ocorridas na Concorrência 8/2019, levada a efeito pela Prefeitura Municipal de Palmeiras de Goiás/GO com vistas à contratação de empresa para execução das obras e serviços de construção de unidade de atenção especializada em saúde (Hospital Municipal) , no âmbito do Contrato de Repasse 863750/2017/MS/CAIXA,
ACORDAM os Ministros do Tribunal de Contas da União, reunidos em Sessão do Plenário, ante as razões expostas pelo relator, em:
9.1. aplicar ao Sr. Vando Vitor Alves (CPF XXX.380.771-XX) , com fulcro no art. 58, inciso IV, da Lei 8.443/1992, multa no valor de R$ 20.000,00 (vinte mil reais) , fixando-lhe o prazo de 15 (quinze) dias, a contar da notificação, para que comprove, perante o Tribunal (art. 214, inciso III, alínea "a", do Regimento Interno/TCU) , o recolhimento da dívida ao Tesouro Nacional, atualizada monetariamente desde a presente data até a do efetivo recolhimento, se for paga após o vencimento, na forma da legislação em vigor;
9.2. autorizar, desde logo, nos termos do art. 28, inciso II, da Lei 8.443/1992, a cobrança judicial da dívida, caso não atendida a notificação;
9.3. reiterar a oitiva da Prefeitura Municipal de Palmeiras de Goiás/GO, para que, no prazo de até 15 (quinze) dias, manifeste-se sobre os indícios de irregularidade indicados nesta instrução, relativos à formulação do edital da Concorrência 8/2019 com a inserção de dispositivos que atentam contra os princípios licitatórios da ampla competitividade e da igualdade, insculpidos no art. 37, caput, e inciso XXI, da Constituição Federal, em especial quanto à:
a) limitação à apresentação de um único atestado, para fins de avaliação da capacidade técnica das licitantes, em afronta ao art. 30, §§ 1º, 3º e 5º, da Lei 8.666/1993;
b) exigência de comprovação de experiência em tipologia de obra específica, no caso construção de hospital, como requisito de qualificação técnica das licitantes, em afronta ao art. 30, § 3º, da Lei 8.666/1993;
c) exigência, para fins de comprovação da capacidade técnico-profissional, de demonstração de vínculo empregatício, por meio de carteira de trabalho, do profissional com a empresa licitante, em contraposição ao disposto no art. 30, § 1º, inciso I, da Lei 8.666/1993; e
d) exigência de que o responsável técnico constasse do quadro permanente da licitante no prazo de noventa dias da data da abertura do certame, em afronta ao disposto no art. 30, § 1º, inciso I, da Lei 8.666/1993; e
9.4. reiterar a diligência à Prefeitura Municipal de Palmeiras de Goiás/GO, para que, no prazo de 15 (quinze) dias, encaminhe cópia integral do processo administrativo associado à Concorrência 8/2019.

Denúncia sobre possíveis irregularidades em licitação que tinha por objeto a contratação de empresa para execução das obras e serviços de construção de unidade de atenção especializada em saúde (Hospital Municipal).

Prefeitura Municipal de Palmeiras de Goiás - GO.

3. Interessados/Responsáveis:
3.1. Interessado: Identidade preservada (art. 55, caput, da Lei n. 8.443/1992)
3.2. Responsável: Identidade preservada (art. 55, caput, da Lei n. 8.443/1992).

13.1. Ministros presentes: José Mucio Monteiro (Presidente), Walton Alencar Rodrigues, Benjamin Zymler (Relator), Augusto Nardes, Aroldo Cedraz, Raimundo Carreiro, Ana Arraes, Bruno Dantas e Vital do Rêgo.
13.2. Ministros-Substitutos presentes: Augusto Sherman Cavalcanti, Marcos Bemquerer Costa, André Luís de Carvalho e Weder de Oliveira.

ACORDAO-COMPLETO-2461983

Acórdão de Relação 641/2021 - Plenário

Acórdão de Relação

BENJAMIN ZYMLER

Adoto como relatório a instrução elaborada no âmbito da Secretaria de Fiscalização de Infraestrutura Urbana (peça 36) , cuja proposta de encaminhamento contou com a anuência do titular da unidade técnica (peça 37) :
"Trata-se de denúncia, com pedido de medida cautelar, a respeito de possíveis irregularidades ocorridas na concorrência 8/2019, da Prefeitura Municipal de Palmeiras de Goiás/GO, para a construção de hospital, no âmbito do contrato de repasse 863750/2017/MS/Caixa.	
A instrução preliminar (peça 17) propôs indeferir o pedido de medida cautelar, promover a oitiva da Prefeitura e diligência, para o envio de documentos necessários ao deslinde das questões apresentadas. Em despacho proferido pelo relator do processo, Ministro Benjamin Zymler, concordando com a unidade técnica, negou o pedido de medida cautelar e determinou a oitiva da Prefeitura (peça 20) .
Devidamente oficiada (peça 21) , a Prefeitura tomou ciência da comunicação em 27/5/2020, como comprova o aviso de recebimento acostado à peça 28. Não houve reposta até o momento da redação deste texto.
Desta forma, considerando a possibilidade da aplicação de multa, prevista no art. 268 do Regimento Interno do TCU e no art. 58 da Lei 8.443/1992, e considerando que no primeiro ofício não constava essa possibilidade, o pronunciamento da peça 30 propôs reiterar o ofício de oitiva, desta vez alertando o destinatário que o descumprimento, sem causa justificada, da determinação do Ministro Relator do processo, ensejaria a aplicação de multa prevista nos normativos mencionados.
A proposta contou com a anuência do titular da unidade técnica e do Ministro Relator do processo (peças 31 e 32) .
Considerando que o ofício previa um prazo de quinze dias para o atendimento, a partir do conhecimento dos seus termos e que restou comprovada a ciência dessa reiteração no dia 4/9/2020 (peças 34 e 35) , será proposta a aplicação de multa ao Prefeito do Município, sem prejuízo de assinar novo prazo, para que a Prefeitura Municipal de Palmeiras de Goiás responda aos questionamentos da oitiva, a fim de subsidiar a resolução do mérito deste processo. 
PROPOSTA DE ENCAMINHAMENTO
	Ante todo o exposto, submetem-se os autos à consideração superior, propondo:
	a) aplicar , ao Prefeito do município de Palmeiras de Goiás, Sr. Vando Vitor Alves (CPF XXX.380.771-XX) , a multa prevista no art. 58, IV, da Lei 8.443/1992, fixando-lhe o prazo de 15 (quinze) dias, a contar da notificação, para que comprove, perante o Tribunal (art. 214, inciso III, alínea "a", do Regimento Interno/TCU) , o recolhimento da dívida ao Tesouro Nacional, atualizada monetariamente desde a data do acórdão que vier a ser proferido até a data do efetivo recolhimento, se for paga após o vencimento, na forma da legislação em vigor;
b) autorizar, desde logo, nos termos do art. 28, inciso II, da Lei 8.443/1992, a cobrança judicial da dívida, caso não atendida a notificação;
		c) com fulcro no art. 276, § 3º, do Regimento Interno do TCU, assinar novo prazo com vistas à realização de oitiva da Prefeitura Municipal de Palmeiras de Goiás/GO, para que, no prazo de até 15 (quinze) dias, manifeste-se sobre os indícios de irregularidade indicados na instrução da peça 17 deste processo, relativos à formulação do Edital da Concorrência 008/2019 com a inserção de dispositivos que atentam contra os princípios licitatórios de ampla competitividade e da igualdade, insculpidos no art. 37, caput, e inciso XXI, da Constituição Federal."
É o relatório.

não há

Não atuou.

DENÚNCIA. CONTRATO DE REPASSE. POSSÍVEIS IRREGULARIDADES EM LICITAÇÃO. OITIVA DO ENTE FEDERADO. DILIGÊNCIA. NÃO ATENDIMENTO. REITERAÇÃO DA OITIVA E DA DILIGÊNCIA. NÃO ATENDIMENTO. MULTA. NOVAS OITIVA E DILIGÊNCIA.

DENÚNCIA (DEN)

Secretaria de Fiscalização de Infraestrutura Urbana (SeinfraUrb).

Cuidam os autos de denúncia a respeito de possíveis irregularidades ocorridas na Concorrência 8/2019, levada a efeito pela Prefeitura Municipal de Palmeiras de Goiás/GO com vistas à contratação de empresa para execução das obras e serviços de construção de unidade de atenção especializada em saúde (Hospital Municipal) , no âmbito do Contrato de Repasse 863750/2017/MS/CAIXA.
2.	Após o encerramento da licitação, o ente municipal assinou o correspondente contrato com a empresa Porto Belo Engenharia e Comércio Ltda., pelo valor de R$ 14.799.997,82 (peça 11) , em 2/3/2020, e foi emitida, no dia seguinte, a ordem de serviço para início das obras (peças 12 a 14) .
3.	Em síntese, o denunciante alega que haveria no edital do certame cláusulas restritivas à participação, consubstanciadas em (i) limitação à apresentação de apenas um único atestado para avaliação da capacidade técnica; (ii) exigência de comprovação da experiência das licitantes em uma tipologia de obra específica (construção de hospital) ; e (iii) demonstração de vínculo empregatício por meio de carteira de trabalho. Além disso, aponta que a habilitação da licitante vencedora seria indevida uma vez que a empresa teria sido impedida de participar de licitações.
4.	Com isso, requereu que fosse "imposta medida cautelar visando apurar as irregularidades aqui apontadas."
5.	Por meio do despacho de peça 20, conheci da presente denúncia e indeferi o pedido de adoção de medida cautelar. Na ocasião, manifestei-me de acordo com o exame preliminar da SeinfraUrbana, no sentido de que, embora, em princípio, as questões apontadas pudessem caracterizar infração ao disposto na Lei 8.666/1993 e à jurisprudência deste Tribunal, não estaria presente o requisito do perigo da demora para ensejar a concessão de medida cautelar, uma vez que o contrato já havia sido celebrado. Além disso, estaria presente o pressuposto do perigo de demora reverso, em função da natureza do objeto do certame, a construção de um hospital, de relevante importância social, cuja interrupção poderia implicar prejuízos à municipalidade e ao interesse público.
7.	Contudo, para avaliar a ocorrência das possíveis irregularidades mencionadas na presente denúncia, dado que os elementos constantes dos autos não eram suficientes para análise de mérito, determinei a realização de oitiva da Prefeitura Municipal de Palmeiras de Goiás/GO, conforme proposto pela unidade técnica, nos seguintes termos:
"c) com fulcro no art. 276, § 3º, do Regimento Interno do TCU, determinar a realização de oitiva da Prefeitura Municipal de Palmeiras de Goiás/GO, para que, no prazo de até 15 (quinze) dias, manifeste-se sobre os indícios de irregularidade indicados nesta instrução, relativos à formulação do Edital da Concorrência 008/2019 com a inserção de dispositivos que atentam contra os princípios licitatórios de ampla competitividade e da igualdade, insculpidos no art. 37, caput, e inciso XXI, da Constituição Federal, em especial quanto à:
c.1) limitação à apresentação de um único atestado, para fins de avaliação da capacidade técnica das licitantes, em afronta ao art. 30, §§ 1º, 3º e 5º, da Lei 8.666/1993;
c.2) exigência de comprovação de experiência em tipologia de obra específica, no caso construção de hospital, como requisito de qualificação técnica das licitantes, em afronta ao art. 30, § 3º, da Lei 8.666/93;
c.3) exigência, para fins de comprovação da capacidade técnico-profissional, de demonstração de vínculo empregatício, por meio de carteira de trabalho, do profissional com a empresa licitante, em contraposição ao disposto no art. 30, § 1º, inciso I, da Lei 8.666/93; e
c.4) exigência de que o responsável técnico constasse do quadro permanente da licitante no prazo de noventa dias da data da abertura do certame, em afronta ao disposto no art. 30, § 1º, inciso I, da Lei 8.666/93.
d) com fundamento no art. 157 do Regimento Interno do TCU, realizar diligência à Prefeitura Municipal de Palmeiras de Goiás/GO, para que, no prazo de 15 (quinze) dias, encaminhe cópia integral do processo administrativo associado à Concorrência 008/2019;"
8.	Regularmente notificado da oitiva e da diligência em 27/5/2020, conforme o aviso de recebimento de peça 28, o ente municipal não compareceu aos autos.
9.	Em razão de no ofício encaminhado não constar a possibilidade de aplicação da multa prevista no art. 268 do Regimento Interno do TCU e no art. 58 da Lei 8.443/1992, a unidade técnica propôs a reiteração do ofício de oitiva e diligência, desta feita alertando o destinatário de que o seu não atendimento, sem causa justificada, ensejaria a aplicação da penalidade.
10.	Embora, mais uma vez, devidamente notificado (em 4/9/2020) , o ente federado permaneceu silente, razão pela qual a unidade técnica propõe a aplicação de multa ao prefeito de Palmeiras de Goiás/GO e a assinatura de novo prazo de quinze dias para cumprimento da demanda desta Corte.
11.	Acolho a proposta da unidade técnica e adoto seus fundamentos como razão de decidir, sem prejuízo das considerações a seguir.
12.	Dispõe o art. 268, IV e § 3º, do Regimento Interno do TCU:
"Art. 268. O Tribunal poderá aplicar multa, nos termos do caput do art. 58 da Lei nº 8.443, de 1992, atualizada na forma prescrita no § 1º deste artigo, aos responsáveis por contas e atos adiante indicados, observada a seguinte gradação:
 (...) 
IV - descumprimento, no prazo fixado, sem causa justificada, à diligência determinada pelo relator, no valor compreendido entre cinco e cinquenta por cento do montante a que se refere o caput;
 (...) 
§ 3º A multa aplicada com fundamento nos incisos IV, V, VI, VII ou VIII prescinde de prévia audiência dos responsáveis, desde que a possibilidade de sua aplicação conste da comunicação do despacho ou da decisão descumprida ou do ofício de apresentação da equipe de fiscalização.
13.	Como se observa nos dispositivos transcritos, a aplicação de multa com fundamento no art. 58, IV, da Lei 8.443/1992 é objetiva, independente de haver dolo, má-fé ou dano ao erário, pois, nos termos desse dispositivo, basta o não atendimento à diligência para emergir a possibilidade de sua aplicação. Nesta situação, a punição do responsável dependeria apenas da sua ciência a respeito da possibilidade de sanção em caso de não atendimento, o que efetivamente ocorreu.
	Ante o exposto, VOTO por que seja adotada a deliberação que ora submeto a este Colegiado.
TCU, Sala das Sessões Ministro Luciano Brandão Alves de Souza, em 18 de novembro de 2020.
BENJAMIN ZYMLER 
Relator